臺灣臺中地方法院民事判決　九十三年度訴字第六四三號
　　原　　　告　　熊貓凱撒管理委員會
　　法定代理人　　乙○○
　　訴訟代理人　　陳益軒律師
　　複　代理人　　劉思顯律師
　　　　　　　　　黃柏霖律師
　　被　　　告　　丙○○
　　訴訟代理人　　甲○○
　　　　　　　　　林東乾律師
右當事人間請求回復原狀事件，本院於九十三年六月十六日言詞辯論終結，判決如下
：
    主      文
原告之訴駁回。
訴訟費用由原告負擔。
    事      實
甲、原告方面：
一、聲明：被告應將位於台中市南屯區○○○街三二六之十三號大樓外牆之冷氣主機
    乙部拆除，並予以回復原狀。
二、陳述：
  (一)被告於民國（下同）九十二年間購入原告大樓內編號「Ｎ1＋2」之建物即門牌號
    碼台中市南屯區○○○街三二六之十三號一樓房屋，於同年四月間雇工進行裝修
    ，詎於裝設分離式冷氣機時，將主機懸掛面向中庭之大樓外牆處，違反原告大樓
    「熊貓凱撒大樓外觀維護準則」（下稱系爭準則）第三條第二款規定。依公寓大
    廈管理條例第六條第二項、第八條、第九條第二、四項、第二十三條及最高法院
    九十一年台上字第四○五號判決意旨，系爭準則於八十六年十二月二十日經第一
    屆區分所有人會議通過，具有規約效力，被告應受拘束，被告未將冷氣主機設置
    於陽台內，逕懸掛於大樓外牆，迭經原告以書面要求改善，未獲置理，嗣原告行
    文台中市政府工務局及南屯區公所，亦未獲解決，爰依公寓大廈管理條例第六條
    第一、二項、第八條、第九條、第二十三條等規定，提起本件訴訟，求為判決如
    聲明所示。
  (二)對被告抗辯所為之陳述：系爭準則係維護社區大廈之外觀，經現場勘驗後得知，
    原告社區除了店面外，僅被告一戶將冷氣主機裝設於大樓外牆，由此可知系爭規
    則第三條「二樓以上之冷氣『得』裝設於陽台」規定，係屬限制性規定。
三、證據：提出原告申請報備函、台中市南屯區公所八十七年二月七日八七公所民字
    第○一四九二號函及公寓大廈管理組織報備證明、第七屆區分所有權人會議記錄
    、第七屆第一次管理委員會會議記錄、建物登記謄本、原告大樓外觀維護準則、
    第一屆第一次區分所有權人會議記錄各一件、原告函二份、平面圖一份（以上均
    為影本）、照片二幀為證。
乙、被告方面：
一、聲明：駁回原告之訴。
二、陳述：
  (一)被告於自己所有之建物外牆裝設冷氣主機，並非公寓大廈管理條例第八條所禁止
    之行為，有內政部營建署八十九年一月十五日營署建字第六二三四號函釋示可稽
    。且本件公寓大廈之主管機關即台中市政府工務局亦曾函覆原告，明確告知被告
    之前揭行為非該條文禁止之範圍，縱令被告違反該條文，亦僅生主管機關有權處
    以行政罰鍰，原告無從引為民事訴訟之依據，此觀之同條文第二項自明。是原告
    執前揭條例第八條之規定為本件請求權基礎，顯係曲解法令，所提之訴亦無依據
    ，是原告之請求，於法不合。
  (二)系爭準則第三條規定：冷氣安裝（一）店面裝設於中庭內一樓與二樓間外牆樑壁
    上。（二）二樓以上「得」裝設於陽台內。被告應無違反上開規定，分述如下：
    (1)第（一）項規定之店面應指一樓，二樓以上應指住家，系爭建物依建物登記謄
      本所載，主要用途雖登載為「住家用」，惟登記之門牌為台中市南屯區○○○
      街三二六之十三號「一樓」，與系爭準則所稱店面相同，均應認定為一樓，是
      被告將冷氣機主機安裝於外牆上，並未違反系爭準則之規定。且原告社區實際
      上並無登載為店面之建物，縱令系爭建物非系爭準則所稱之「店面」，惟由建
      物門牌而論，亦屬一樓住家，而非二樓以上，系爭準則既未限制一樓住戶安裝
      冷氣之地點，自不能恣意認定被告將冷氣機主機安裝外牆上，即違反系爭準則
      之規定。再者，即使擴充文字解釋，第（一）、（二）項規定，對社區中之樓
      中樓之一樓住戶即如被告，乃同時擁有一樓與二樓間外牆樑壁上及陽台內等兩
      個可設冷氣之位置，是由系爭規則內容，可知被告裝設冷氣之位置，仍符合規
      定。
    (2)第（二）項規定，係規定「得」裝設於陽台內，蓋「得」係指行為人可以行使
      某種權利，是上開規定乃賦予二樓以上之住戶可將冷氣安裝於陽台之權利，而
      非課予渠等必需裝設於陽台之義務，故縱認被告為「二樓以上」之住戶，被告
      亦無應將冷氣安裝於陽台之義務。
    (3)被告縱違反系爭準則，惟系爭準則係規約性質，如欲增、補、刪、修，應依法
      定程序，經區分所以權人之決議為之，斷不能由原告恣意解釋或修改內容。是
      原告就系爭準則第三條第二款另為補充說明，謂：「‧‧Ｎ１＋２建物，所有
      權為住家使用，抵觸住戶規約第三條第一款店面，只能依第三條第二款規定安
      裝陽台內‧‧」云云，未依正當程序修改，即變更準則規定，復未經區分所有
      權人依法決議，自無從拘束區分所有權人及住戶。惟原告逕命被告限期改善，
      負擔回復原狀費用，扣留被告所有之裝璜施工保證金，自有未合。
    (4)被告是依既有一樓住戶方式安裝，裝設地點亦位於社區內部，從社區外圍完全
      無法目視，且非出入通道之角落，又經現場履勘證實社區一、二樓住戶外牆設
      置冷氣主機者，非僅原告一戶，卻僅被告設置冷氣主機有損外觀，實屬無理。
      縱令該公寓大廈之外牆維護準則禁止「住家」於一、二樓間之外牆裝設冷氣機
      ，而准許「店面」為之，衡諸二者機對公寓大廈整體之影響，並無不同，可知
      該準則之規定顯係為維護「店面」所有權人之私益，而損害一樓「住宅」所有
      權人之權利，實有違誠信。
    (三)(1)依前揭條例第六條第三項、第三十四條第二款規定，原告應需先與被告協調
        ，如被告仍不履行，始得訴請法院為處置，惟原告從未與被告進行協調，逕
        發函命被告拆除系爭冷氣主機，並隨即起訴，顯與前揭法律規定之程序相違
        ，依法應予駁回。
      (2)被告將系爭冷氣主機安裝於自宅之外牆面，究竟侵害原告何種權利及致生何
        種損害，均未見原告舉證以明之，原告請求被告負損害賠償之責任，予以回
        復原告自宅外牆面之原狀，顯非法所許。
三、證據：提出原告第六屆第十二次管理委員會會議記錄一份、台中市政府工務局九
    十二年七月二日中工宅字第○九二○○○三八三九號函、台中市南屯區公所九十
    二年七月八日公所字第○九二○○一一八○五號、第○九二○○一七二六三號函
    各一件、被告函四份、照片六幀、台中民權路郵局第一三三四號、台中南屯路郵
    局第三九一號存證信函（草稿）各一件、被告刑事自訴狀一份（以上均為影本）
    為證。
丙、本院依職權勘驗現場。
    理  　　由
一、雙方不爭執的事實：
  (一)被告建物所屬「熊貓凱撒」大樓，訂有「外觀維護準則」，於八十六年十二月二
    十日，經第一屆第一次區分所有權人會議通過。該準則第三條規定：「‧‧‧冷
    氣按裝︰（一）店面裝設於中庭內一樓與二樓間外牆樑壁上。（二）二樓以上得
    裝設於陽台內。」
  (二)「熊貓凱撒」大樓，整體可分為編號Ｓ、Ｍ、Ｎ、Ｏ等四區，四區建物環繞社區
    中庭花園，Ｓ區一樓部分係店面，面向中庭部分之一樓與二樓間外牆樑壁上，設
    有分離式冷氣室外機組計十一座。被告所有房屋位於「Ｎ」區一樓，屬樓中樓設
    計，大門入口係面向中庭，後方與社區圍牆近在咫尺，被告在建物後方外牆約二
    樓高度處，設置分離式冷氣室外機組一座（即原告請求被告拆除之系爭冷氣主機
    ），建物前方約二樓高度處陽台內，另設置分離式冷氣室外機組一座（原告主張
    該機組之設置，合於規定）。
二、本件爭點：
  (一)被告將分離式冷氣室外機組一座，設置在其建物後方約二樓高度外牆處，是否違
    反前述「外觀維護準則」第三條規定？
  (二)如有，原告得否依其所主張之請求權基礎（即公寓大廈管理條例第六條、第八條
    、第九條、第二十三條等規定），請求被告將前述分離式冷氣室外機組一座拆除
    ？
三、本院判斷：
  (一)按有關公寓大廈基地或附屬設施之管理使用及其他住戶間相互關係，除法令另有
    規定外，得以規約定之，公寓大廈管理條例第二十三條雖定有明文。惟住戶違反
    規約，管理委員會訴請法院判令住戶為一定行為或不行為，其請求權之基礎，應
    為規約中之具體約定（詳如下述），非以前開條文為依據。
  (二)其次，上開條文雖規定，公寓大廈住戶或區分所有權人訂立規約，係就公寓大廈
    「基地或附屬設施之管理使用」、「其他住戶間相互關係」等事項為規範內涵，
    惟深究「規約」之本質，乃公寓大廈所有住戶或區分所有權人，為促進整體居住
    環境之利益與品質，就法令所未規定之事項，藉由「住戶自治」及「多數決民主
    機制」形成集體共識，致使整體住戶及區分所有權人間之利害關係有所調整。換
    言之，為求整體共同居住環境之利益，透過多數決民主機制所形成之住戶管理規
    約，對於個別住戶之權利行使，可能有所影響或限制，縱有反對之少數意見，此
    規約仍對於全體區分所有權人或其繼受人具有拘束力。本件「熊貓凱撒」大樓，
    訂有「外觀維護準則」，於八十六年十二月二十日經第一屆第一次區分所有權人
    會議通過，已為雙方所不爭執的事實。細繹該準則內容，乃針對整體住戶「鐵窗
    」、「陽台鋁窗、玻璃」、「冷氣按裝」、「招牌、看板、光源設置」等事項，
    所為限制規定，雖限制了整體住戶就其專有部分使用、處分之權利，但具有統一
    、整齊系爭大樓外觀，維護住戶視覺美觀之目的，應屬前述之規約無誤。
  (三)惟就本件爭執，被告將分離式冷氣室外機組一座，設置在其建物後方約二樓高度
    外牆處，是否違反前述規約？經查：
    (1)系爭「外觀維護準則」第三條固規定：「‧‧‧冷氣按裝︰（一）店面裝設於
      中庭內一樓與二樓間外牆樑壁上。（二）二樓以上得裝設於陽台內。」等語，
      而被告所有建物並非「店面」，係一樓之住家，解釋上自不能將冷氣裝設於「
      中庭內」一樓與二樓間外牆樑壁上，應無疑問。惟被告所有建物亦屬一樓（樓
      中樓）設計，應否依該條第（二）款規定，將冷氣設置於陽台內，不能設置於
      他處，顯非無疑？純以該款「二樓以上『得』裝設於陽台內」之文義解釋，實
      無從得其真意為何。
    (2)是依本院勘驗現場所得，系爭大樓分為編號Ｓ、Ｍ、Ｎ、Ｏ等四區，四區環繞
      社區中庭花園，Ｓ區一樓部分係店面，面向中庭部分之一樓與二樓間外牆樑壁
      上，設有十一組分離式冷氣主機。由此可見，前述准予店面裝設冷氣主機於中
      庭內一樓與二樓間外牆樑壁之規定，係考慮Ｓ區一樓店面，面臨道路（大墩四
      街），乃社區大樓之門面，亦無適當處所放置分離式冷氣主機，故統一准予設
      置於中庭內之固定處所。但此權宜規定，雖維護了系爭大樓一樓店面外觀的整
      齊，但卻犧牲或影響中庭花園之美觀。而由中庭往上觀察，系爭大樓二樓以上
      住家均設有陽台，未見在陽台以外設置分離式冷氣主機之情，因此，前述「二
      樓以上得裝設於陽台內」，應屬限制規定無疑。
    (3)惟被告所有建物係非店面之一樓（樓中樓）住家，由前開之論述可知當時訂立
      「外觀維護準則」第三條規定時，可能未慮及此一特殊情事。是以，被告如欲
      在住家一樓裝設冷氣時，究應將室外機放置何處？自生疑問。而此疑問，就規
      約之性質，應由區分所有權人會議決議始之明確，顯非原告自行補充說明︰「
      Ｎ１＋２建物（即被告建物），所有權狀為住家使用，抵觸住戶規約第三條第
      一款店面，只能依第三條第二款規定安裝陽台內」等語可以解決。是本院探究
      系爭大樓訂立「外觀維護準則」在於統一、整齊系爭大樓外觀，維護住戶視覺
      美觀之目的，認為：
      被告設置分離式冷氣主機之處，係Ｎ區建物之後方，非系爭大樓面臨道路處
        ，並不影響大樓門面外觀。且設置地點距社區後方圍牆不過咫尺，亦非面向
        中庭花園之處，並不影響大樓中庭內視覺美觀。
      被告所有建物係非店面之一樓住家，設置系爭分離式冷氣主機是否須受「二
        樓以上得裝設於陽台內」之限制規定，解釋上仍有疑問。
      依「二樓以上得裝設於陽台內」之限制目的而言，在於維護社區中庭之美觀
        ，而本件被告設置分離式冷氣主機地點，並不影響中庭內之視覺美觀。
      前述外觀維護準則就一樓店面放置分離式冷氣主機事項，設有維護大樓門面
        外觀，而犧牲大多數非店面住戶對於中庭視覺美觀之權宜規定，且有設置多
        達十一組分離式冷氣主機之現狀。基於規範之公平性考量，則本件被告在其
        Ｎ區建物後方，於不影響大樓外觀及中庭視覺美觀之處，設置分離式冷氣主
        機之行為，應為規約所容許。
  (四)綜合以上分析，本院認為被告設置系爭分離式冷氣主機，並無違反前述規約之情
    ，要無公寓大廈管理條例第六條、第八條、第九條等規定之適用，從而，原告訴
    請本院判命被告應將該冷氣主機拆除，並予回復原狀，為無理由，應予駁回。
四、本件判決基礎已很明確，雙方其餘主張及陳述，與判決結果不生影響，不再一一
    論述。
五、結論：本件原告之訴為無理由，依民事訴訟法第七十八條，判決如主文。
中　　　華　　　民　　　國　　九十三　　年　　　六　　　月　　 三十 　　日
　　　　　　　　　　　　　　　　　臺灣臺中地方法院民事第一庭
~B法　　　官　王邁揚
正本係照原本作成
如對本判決上訴，須於判決送達後廿日內向本院提出上訴狀
中　　　華　　　民　　　國　　九十三　　年　　　六　　　月　　 三十 　　日
~B法院書記官
